---
title: "estructuras-de-datos"
author: "Andrés Aldana"
date: "6/13/2021"
output: html_document
---

```{r setup, include=FALSE}
knitr::opts_chunk$set(echo = TRUE, collapse=TRUE)
```

* [Estructuras de datos](#estructuras-de-datos)
  * [Vectores](#vectores)
    * [`c()`](#c)
    * [`scan()`](#scan)
    * [`fix()`](#fix)
    * [`rep()`](#rep)
    * [`seq()`](#seq)
    * [`sapply()`](#sapply)
  * [Factores](#factores)
    * [`factor()`](#factor)
    * [`ordered()`](#ordered)
  * [Listas](#listas)
    * [`list()`](#list)
  * [Matrices](#matrices)
  * [Data frames](#data-frames)

# Estructuras de datos


## Vectores

Un vector es una lista de datos del mismo tipo, los tipos de dato básicos de `R` son logical, integer, numeric, complex, character y raw.

### `c()`

Para crear un vector se usa la función `c()`, los valores del vector se dan como parámetros de la función separados por una coma. Sobre los vectores se pueden aplicar varias funciones como `length(x)`, `sum(x)`, `mean(x)`, `var(x)`, `cov(x, y)`, `sd(x)`, etc.

También se puede obtener un subvector especificando índices como `x[index]` o condiciones como `x[condition]`.

```{r}
#?c -> Combine Values into a Vector or List
x = c(0, 1, 2, 3, 4, 5, 6, 7, 8, 9)
x

x[2]

x[x > 5]
```

### `scan()`

Con la función `scan()` se puede pedir el ingreso de datos desde consola para almacenarlos en un vector, se puede especificar el tipo de dato que se va a ingresar con el parámetro `what`, por defecto `what = double()`, también se puede especificar el separador decimal con el parámetro `dec`, por defecto `dec = "."`.

```r
> #?scan -> Read Data Values
> vowels = scan(what=character())
1: a
2: e
3: i
4: o
5: u
6: 
Read 5 items
> vowels
[1] "a" "e" "i" "o" "u"

```

### `fix()`

Con la función `fix()` se puede modificar los valores de un vector por interfaz gráfica.

```r
> #?fix -> Fix an Object
> fix(x)
```

### `rep()`

La función `rep()` repite un valor o vector *n* veces.

```{r}
#?rep -> Replicate Elements of Vectors and Lists
rep(c(1, 2, 3), 4)
```

### `seq()`

La función `seq()` crea una secuencia.

```{r}
#?seq -> Sequence Generation
seq(0, 10)

seq(0, 10, by=2)

seq(0, 10, length.out=5)

seq(0, by=2, length.out=10)
```

### `sapply()`

La función `sapply()` permite aplicar una función a cada uno de los valores de un vector.

```{r}
x = seq(0, by=pi/2, length.out=5)
f = function(x) { sin(x) }

#?sapply -> Apply a Function over a List or Vector
round(sapply(x, f), 4)
```

### `sort()`

La función `sort()` se usa para ordenar los valores de un vector.

```{r}
x = sample(1:10, size=10, replace=TRUE)
x

#?sort -> Sorting or Ordering Vectors
sort(x)

sort(x, decreasing=TRUE)
```


## Factores

Los factores se usan para describir items que pueden tener un número finito de valores (género, estrato, etc.). Un factor puede ser puramente nominal (`factor()`) o puede tener categorías ordenadas (`ordered()`). Los factores actualmente son implementados usando un arreglo de enteros para especificar los niveles actuales (`levels`) y un segundo arreglo de nombres (`names`) que están mapeados a los enteros.

### `factor()`

La función `factor()` se usa para crear un factor no ordenado a partir de un arreglo, con el parámetro `levels` se puede especificar los niveles del factor, con el parámetro `labels` se asigna el nombre de cada nivel, con el parámetro `exclude` se puede especificar qué valores del arreglo excluir al momento de crear el factor, y con el parámtro `ordered=TRUE` se crea el factor ordenado, igual que si se creara con la función `ordered()`. La función `as.factor()` también crea un factor no ordenado, pero no permite parámetros adicionales al vector `x`.

```{r}
x = c("H", "H", "M", "H", "M", "M", "M", "H", "M", "M")

#?factor -> Factors
x.f = factor(x, levels=c("H", "M"), labels=c("Hombre", "Mujer"))
x.f

#?levels -> Levels Attributes
levels(x.f) = c("Male", "Female")
x.f
```

### `ordered()`

La función `ordered()` se usa para crear un factor ordenado, y recibe los mismos parámetros que `factor()`. La función `as.ordered()` también crea un factor ordenado, pero no recibe parámetros adicionales al vector `x`.

```{r}
x = c(2, 3, 2, 3, 3, 5, 4, 5, 4, 3)

#?ordered -> Factors
x.f = ordered(x,
  levels=c(1, 2, 3, 4, 5),
  labels=c("Deficiente", "Insuficiente", "Aceptable", "Sobresaliente", "Excelente"))
x.f
```


## Listas

Las listas (vectores genéricos) son otro tipo de estructura de datos. Las listas tienen elementos, cada elemento puede contener cualquier tipo de objeto de `R`, los elementos de una lista no tiene que ser del mismo tipo. Los objetos de la lista pueden ser accesados por tres métodos diferentes.

### `list()`

La función `list()` se una para crear una lista, los valores de la lista se dan de la forma `key=value` y se separan por una coma.

```{r}
x = c(1, 5, -2, 6, -7, 8, -3, 4, -9, -6)

#?list -> Lists – Generic and Dotted Pairs
l = list(
  nombre = "temperaturas",
  datos = x,
  media = mean(x)
)
l$sumas = cumsum(x)
l

# The [[ form allows select only a single element using integer or character indices
l[[3]] # l[["media"]]

# whereas [ allows indexing by vectors and returns a list of the selected elements
l[3] # l["media"] # l[c("media", "sumas")] # l[c(3, 4)]

# The form using $ applies to recursive objects such as lists and pairlists. It allows only a literal character string or a symbol as the index. That is, the index is not computable: for cases where you need to evaluate an expression to find the index, use x[[expr]]. Applying $ to a non-recursive object is an error.
l$nombre

#?str -> Compactly Display the Structure of an Arbitrary R Object
str(l)

#?names -> The Names of an Object
names(l)
```


## Matrices

```{r}
#?matrix ->
M = matrix(1:9, nrow=3)
M

M = matrix(1:9, ncol=3, byrow=TRUE)
M

# ?rbind
M = rbind(M, c(10, 11, 12), c(13, 14, 15))
M

#?cbind
M = cbind(M, c(16, 17, 18, 19, 20), c(21, 22, 23, 24, 25))
M

#?diag
diag(c(1, 2, 3, 4, 5))

diag(1, nrow=4)

M[4, 5]

M[2, ]

M[, 2]

M[c(2, 4), c(3, 5)]

diag(M)

nrow(M)

ncol(M)

dim(M)

diag(M)

nrow(M)

ncol(M)

dim(M)

sum(M)

prod(M)

mean(M)

colSums(M)

rowSums(M)

colMeans(M)

rowMeans(M)

colMeans(M)

# MARGIN = 1 is by row, = 2 is by column, and = c(1, 2) is by row and column
apply(M, MARGIN=1, FUN=function(x) {sqrt(sum(x^2))})

apply(M, MARGIN=2, FUN=function(x) {sqrt(sum(x^2))})

t(M)

M%*%t(M)

# Valores propios de la matriz
# eigen(M)$values
# Vectores propios de la matriz M
# eigen(M)$vectors
# Rango de la matriz M
# qr(M)$rank
```










## Data frames








### `which()`

```{r}
x = sample(1:10, size=20, replace=TRUE)
x

which(x==min(x))

which(x==max(x))

```

### `ls()` y `rm()`
```{r}
x = 4
y = 7
z = 10

#?ls -> List Objects
ls()

#?rm -> Remove Objects from a Specified Environment
rm(y)
ls()

rm(list=ls())
ls()
```

```{r}
M = matrix(sample(1:10, size=9, replace=TRUE), ncol=3, byrow=TRUE)
M

# Inversa de la matriz M
solve(M)

round(M%*%solve(M), 10)
```





* https://cran.r-project.org/doc/manuals/r-release/R-lang.html



```{python}
l = [1, 2, 3, 4, 5, 6, 7, 8, 9]
l
l = [0]*10
l
l[0:10] = range(0,10)
l
l.append(9)
l.append(10)
l
l.reverse()
l
l.count(9)
l.index(9) # Posición del primer elemento 9
len(l) # Longitud de la lista l
l[1::2] # Sacar elementos en posición impar
l[::2] # Sacar elementos en posición par
l[-1] # Obtener el último elemento de la lista
2 in l # Saber si una lista contiene un elemento específico
for idx, val in enumerate(l):
  print(idx, val)
```

Ejercicio

```{python}
# s = input("ingrese un listado de números separado por coma (,) para hacer diferentes operaciones")
s = '1,3,,4,2'
s = s.replace(" ", "")
print('s =', s)
l = s.split(",")
print('l =', l)
l = list(filter(lambda x: x != "", l))
print('l =', l)
for idx in range(len(l)):
    l[idx] = int(l[idx])
t = tuple(l)
print('t =', t)
```


Ejercicio: programar la criba de erastótenes


# Dicionarios

```{python}
d = {"a":0, "b":1, "c":2, "d":3, "e":4, "f":5}
d
"c" in d
d["c"]
del d["c"]
d
for k, v in d.items():
  print(k, v)
```


# `numpy`
























